【裁判字號】    97,判,1145
【裁判日期】    971218
【裁判案由】    收回被徵收土地
【裁判全文】
最  高  行  政  法  院  判  決
                                      97年度判字第1145號
上  訴  人  甲○○
            乙○○
            丙○○
            丁○○
            戊○○
            己○○
            庚○○
            辛○○
            壬○○
共      同
訴訟代理人  簡長順律師
被 上訴 人  內政部
代  表  人  廖了以
參  加  人  桃園縣政府
代  表  人  癸○○
參  加  人  桃園縣桃園市公所
代  表  人  蘇家明
上列當事人間因收回被徵收土地事件，上訴人對於中華民國94年
5月13日臺北高等行政法院92年度訴字第5185號判決，提起上訴
，本院判決如下：
    主  文
原判決廢棄，發回臺北高等行政法院。
    理  由
一、參加人桃園縣桃園市公所（下稱桃園市公所）為辦理都市計
    畫公20公園工程，需用坐落桃園縣桃園市○○○段1779之1
    地號等7筆土地，乃檢附徵收土地計畫書及圖等有關資料，
    由參加人桃園縣政府報經臺灣省政府以民國78年3月30日78
    府地四字第35750號函核准徵收，交由桃園縣政府以78年5月
    4日78府地籍字第66025號公告，並函知各所有權人。嗣上訴
    人甲○○等及賴文福、賴芳林於91年7月8日依都市計畫法第
    83條規定，聲請照徵收價額收回坐落桃園縣桃園市○○段23
    、26及27（重測前為桃園市○○○段1779之1、1779之6及
    1779）地號等3筆土地（下稱系爭土地，上訴人應有部分如
    原判決附表所載）。案經桃園縣政府於91年7月25日會勘結
    果，以需用土地人桃園市公所未依核准計畫期限使用之原因
    ，係由於被徵收土地所有權人陳情辦理都市計畫變更所致，
    而有可歸責於原土地所有權人之事由，報經被上訴人以92年
    4月18日台內地字第0920005169號函復同意不予發還，桃園
    縣政府乃以92年4月24日府地用字第0920085538號函復上訴
    人及賴文福、賴芳林。上訴人不服，提起訴願，遭決定駁回
    ，遂提起行政訴訟。
二、上訴人起訴主張：（一）桃園市公所未依照核准計畫期限使
    用，依都市計畫法第83條規定，上訴人即有權聲請照原徵收
    價額收回土地；另觀之都市計畫法第83條，並未有「因可歸
    責於原土地所有權人或使用人者，不得聲請收回土地」之規
    定，姑不論就本件徵收土地有否可歸責於上訴人之事由，上
    訴人均得請求收回土地。（二）上訴人縱有陳情等行為，非
    屬桃園市公所未依徵收計畫開始使用之可歸責原因，僅是人
    民權利之行使。另被上訴人及訴願決定機關在無任何證據之
    下，竟稱上訴人有請求暫緩辦理徵收補償款提存之事實，實
    則被上訴人未辦理提存之原因，與上訴人並無關係。（三）
    系爭土地被徵收後，未於期限內依徵收計畫使用，此有91年
    7月15日之會勘紀錄可稽，從會勘紀錄可知系爭土地並未施
    工，且會勘時已超過使用期限，故已具備收回土地之要件。
    （四）行政院53年6月30日台（53）內字第4534號函釋，屬
    違法解釋，且僅屬行政命令無法限制人民請求收回之權利等
    語，為此求為撤銷原處分及訴願決定，並命被上訴人就系爭
    土地作成准予收回之處分。。
三、被上訴人則以：（一）本件依原報准徵收土地計畫書所載，
    計畫期限為「88年7月開工，91年6月完工。」惟據桃園縣政
    府查復表示：需用土地人未依照核准徵收之計畫期限使用之
    原因，係由於被徵收土地所有權人陳情辦理都市計畫變更所
    致，而有關被徵收土地所有權人陳情變更都市計畫案，業經
    被上訴人所屬都市計畫委員會90年2月13日第503次會議審決
    確認維持原計畫在案，然查本件自都市計畫確定原計畫至本
    件徵收計畫期限屆滿前仍未開闢使用，究其原因係因本件自
    徵收公告後原土地所有權人即就本件公園用地及其餘公園用
    地持續陳情辦理都市計畫變更，歷10餘年；另因被徵收土地
    所有權人之請求，而未辦理徵收補償款提存，致需用土地人
    無法及時取得用地，及無法依原定興辦事業計畫所定期限內
    編列經費開闢使用，直至都市計畫於90年2月確定維持原計
    畫後，距本件徵收計畫期限屆滿僅餘約1年，然而需用土地
    人所需開闢之公園計13處，總工程經費約新臺幣5億3百萬元
    ，實非需用土地人所得負擔。本件實係因可歸責於上訴人之
    事由，導致無法於期間內使用系爭土地等語，資為抗辯。
四、參加人桃園市公所、桃園縣政府則以：（一）土地法第219
    條第3項修訂增列前，行政院53年6月30日台（53）內字第
    4534號函即已闡釋，被徵收土地不能依計畫使用期限開始使
    用土地，如係可歸責於原土地所有權人或使用人之原因者，
    原土地所有權人不得聲請收回土地，嗣於78年12月29日修正
    土地法第219條時，將此一行政釋示予以條文化。而適用法
    律應依行為時之法律，本件系爭土地固係於78年5月8日為徵
    收公告，惟上訴人得否主張收回土地，應以需用土地人是否
    依徵收計畫使用期限前開始使用被徵收土地為準，並非一經
    公告徵收後，上訴人即得聲請收回土地。由於系爭土地之使
    用期限為85年6月（應為88年7月之誤），因此上訴人最早僅
    得自85年6月（應為88年7月之誤）起始有主張收回土地之權
    利，而依當時有效之土地法規定，應適用第219條第3項之規
    定，上訴人如有可歸責事由，仍不得申請收回被徵收之土地
    。（二）上訴人所有系爭公20公園用地，前經臺灣省政府於
    78年4月6日核准徵收，嗣桃園縣政府於78年5月3日公告徵收
    確定後，其使用計畫期限固為88年7月開工，91年6月完工。
    然其中大多數被徵收土地所有權人（含本件上訴人）於徵收
    公告後，不斷進行聯合抗爭行為，此有檢附之新聞報紙等剪
    報影本資料記載可參。以上各項報導，足證本件包含上訴人
    在內之地主，多次以非理性方式抗議，危及包括桃園縣政府
    及參加人之公務人員的人身安全，導致桃園縣政府多次動用
    警察維持秩序可考。（三）本件上訴人分別於78年6月2日及
    82年7月22日，兩次以桃園市專案通盤檢討及桃園市都市計
    畫定通盤檢討尚未確定為由，請求被上訴人暫緩徵收系爭土
    地暨提存徵收補償款，並與桃園縣政府達成兩次暫緩徵收系
    爭土地暨提存補償款之協議，詎兩次都市計畫通盤檢討案分
    別確定後，上訴人卻又以需用土地人未依核准計畫使用期限
    進行開發工作為由，主張依土地法第219條之規定，請求收
    回系爭土地，實有違誠信原則。（四）本件上訴人請求收回
    之公20公園預定地，業經桃園市公所於91年及92年間，陸續
    開工，93年4月間因地主抗爭而停工，嗣於94年3月間再度進
    場繼續施工，將於近期內完工，對桃園市民休閒活動及當地
    發展有莫大利益。上訴人暨違背禁反言及誠實信用原則，自
    不應任其收回系爭徵收土地等語，資為抗辯。
五、原審斟酌全辯論意旨及調查證據之結果，以：（一）上訴人
    甲○○等及賴文福、賴芳林於91年7月8日聲請照徵收價額收
    回系爭土地，案經桃園縣政府會勘結果，以需用土地人桃園
    市公所未依核准計畫期限使用之原因，係由於被徵收土地所
    有權人陳情辦理都市計畫變更所致，而有可歸責於原土地所
    有權人之事由，報經被上訴人以92年4月18日台內地字第
    0920005169號函復同意不予發還，桃園縣政府乃以92年4月
    24日府地用字第0920085538號函復上訴人及賴文福、賴芳林
    等情，有各該函影本及土地登記簿謄本附卷可稽，並為兩造
    所不爭之事實，堪信為實。按行為時都市計畫法第83條所規
    定，係就依都市計畫法徵收之土地，需用土地人不依計畫期
    限使用土地而人民行使收回權時，其使用期限之認定，應依
    照其「呈經核准之計畫期限」為準，排除土地法第219條第1
    項第1款「徵收補償發給完竣屆滿1年」規定之適用而已，此
    從都市計畫法第83條之法條，並無收回之程序、要件效果等
    規定，顯非完全性之法條結構，是行為時都市計畫法第83條
    對土地法第219條其他規定事項並未排除適用；準此，有關
    許可收回之其他條件，自應適用土地法第219條規定。另中
    央法規標準法第18條明定，關於人民聲請許可案件，應適用
    申請時之法規，僅在聲請後法規有變動時，採從新從優原則
    而已。本件系爭土地之使用期限為91年6月，因此上訴人等
    最早僅得自91年6月起始有聲請收回土地之權利，即關於上
    訴人聲請收回之停止條件之成就時點，最早亦在91年6月，
    而非上訴人所稱之78年5月4日公告徵收土地時。是以，上訴
    人於91年7月8日提出申請時，因土地徵收條例第61條規定應
    適用該條例施行前之規定辦理，即應適用該條例89年2月3日
    施行前有效之現行土地法第219條第3項規定辦理，即上訴人
    如有可歸責事由時，即不得聲請收回被徵收之土地。（二）
    依土地法第219條及都市計畫法第83條第2項規定，其所稱之
    「原土地所有權人」不限於行使收回權人，也包括「同一徵
    收計畫中之其他被徵收土地所有權人」，蓋因徵收行為亦具
    有大量行政之特質，在一個徵收計畫中可能有多筆土地同時
    被徵收，而每筆土地之所有權人亦各不相同，因此存有多數
    之徵收處分。這些看似獨立之各別行政處分，對需用土地人
    或徵收機關之徵收發動決策而言，卻是在單一徵收計畫下形
    成，則事後為決策之合理性判斷，當然也要以整個徵收計畫
    有無可能進行定之，即各該所有權人可視為一利益共同體。
    準此，土地法第219條第3項之所指「需用土地人不依照核准
    計畫期限使用被徵收土地係因可歸責於原土地所有權人」者
    ，應解為在一個徵收計畫，只需有其中部分被徵收土地之所
    有權人有可歸責之行為，導致需用土地人無法依照核准計畫
    期限使用被徵收土地，即足以使在該徵收計畫下全體被徵收
    土地所有權人之收回權消滅。（三）所謂「可歸責」之事由
    ，除訴諸暴力，直接、間接阻礙施工之非法抗爭外，亦包括
    其他間接施壓手段，例如透過關說或行政協商或使民意代表
    介入，要求需用土地人暫緩施工，使需用土地人或執行機關
    在現行地方自治法制下，實際面臨如預算審查等之壓力，而
    不得不延緩施工；或陳情變更都市○○○○段，達成延緩施
    工之柔性抗爭手段在內。而本件屬桃園市公所為執行行政院
    所頒加速都市計畫公共設施保留地取得及財務計畫，自78年
    起分別徵收桃園擴大修訂都市計畫包括公20等16處公園用地
    中之公20公園事業，由桃園縣政府報經臺灣省78年3月30日
    78府地四字第35750號函核准徵收，交由桃園縣政府以78年5
    月4日78府地籍字第66025號公告，公告後其中大多數被徵收
    土地所有權人於徵收前後，不斷進行聯合抗爭行為，有桃園
    市公所提出之新聞報紙等剪報影本附卷可參；足證被徵收土
    地之所有權人，多次以非理性方式抗議，已危及包括桃園縣
    政府及桃園市公所在內之公務人員的人身安全，導致桃園縣
    政府多次動用警察維持秩序，要屬暴力，直接、間接阻礙施
    工之非法抗爭之可歸責事由。（四）由於被徵收土地所有權
    人請求包含系爭公21（應為公20）用地在內之第1期公共設
    施保留地予以專案通盤檢討（第1次通盤檢討），將部分公
    園用地變更為非公共設施保留地，而一再要求暫緩提存地價
    補償費，經桃園縣政府於78年6月2日召開協調會，作成交該
    縣都市計畫委員會審議及徵收地價補償費暫緩提存法院之結
    論。嗣81年11月27日被上訴人否決該專案通盤檢討後，上訴
    人又以桃園擴大修訂都市計畫5年定期通盤檢討尚未定案（
    簡稱第2次通盤檢討）為由，請求桃園縣政府俟完成第2次通
    盤檢討法定程序後再辦理徵收。桃園縣政府又於82年7月22
    日第1期公共設施保留地處理案之會議中，作成包括所有公
    共設施保留地（第1期）徵收補償款提存案全部暫緩辦理之
    結論，因此，本件被徵收土地所有權人陸續提出第1次專案
    通盤檢討及第2次通盤檢討之要求，造成需用土地人桃園市
    公所無法取得用地，並依計畫期限開始使用，其原因係上訴
    人陳情暫緩辦理徵收及暫緩辦理徵收補償款提存所致，上訴
    人竟以桃園市公所未於該都市計畫第2次通盤檢討法定程序
    期間中之91年6月前完工為由，請求收回土地，則桃園市公
    所指上訴人有違反禁反言及誠信原則，即非無稽，本件自係
    屬有可歸責於包括上訴人在內之原土地所有權人之事由等詞
    ，為判斷基礎，因而駁回上訴人在原審之訴。
六、本院按：（一）「（第1項）本條例施行前公告徵收之土地
    ，其申請收回，仍依施行前之規定辦理。」「私有土地經徵
    收後，有左列情形之一者，原土地所有權人得於徵收補償發
    給完竣屆滿一年之次日起五年內，向該管直轄市或縣（市）
    地政機關聲請照徵收價額收回其土地︰一、徵收補償發給完
    竣屆滿一年，未依徵收計畫開始使用者。二、未依核准徵收
    原定興辦事業使用者。（第2項）直轄市或縣（市）地政機
    關接受聲請後，經查明合於前項規定時，應層報原核准徵收
    機關核准後，通知原土地所有權人於六個月內繳清原受領之
    徵收價額，逾期視為放棄收回權。（第3項）第一項第一款
    之事由，係因可歸責於原土地所有權人或使用人者，不得聲
    請收回土地。」「（第1項）依本法規定徵收之土地，其使
    用期限，應依照其呈經核准之計畫期限辦理，不受土地法第
    二百十九條之限制。（第2項）不依照核准計畫期限使用者
    ，原土地所有權人得照原徵收價額收回其土地。」土地徵收
    條例第61條、土地法第219條、都市計畫法第83條分別定有
    明文。另人民依法為聲請行為，其所應適用之法律，乃聲請
    時之法律。由此可知89年2月4日土地徵收條例施行後，徵收
    土地之原所有權人聲請收回徵收土地者，應適用89年1月26
    日修正之土地法第219條、62年9月6日修正之都市計畫法第8
    3條之規定。又由前開2條文對照觀之，都市計畫法第83條就
    都市土地徵收後，其原土地所有權人聲請收回土地事由之規
    定，係土地法第219條第1項第1款之特別規定。而關於收回
    之期限、程序及阻止收回權發生之事由，都市計畫法未為規
    定，則均應適用土地法第219條規定。（二）「土地法第219
    條第3項規定：『第一項第一款之事由，係因可歸責於原土
    地所有權人或使用人者，不得聲請收回土地。』所稱原土地
    所有權人或使用人，固指行使收回權之原土地所有權人或為
    其占有土地之使用人而言。惟不能開始使用徵收土地係因可
    歸責於同一徵收計畫之其他原土地所有權人或為其占有該土
    地之使用人之事由所致，而與行使收回權之原土地所有權人
    無涉者，若市、縣地政機關未會同有關機關於徵收補償發給
    完竣一年內，依土地法第215條第3項規定逕行除去改良物，
    亦未依同法第238條規定代為遷移改良物，開始使用土地；
    需用土地人於上開期間內復未依徵收計畫之使用目的提起必
    要之訴訟，以求救濟，參照司法院釋字第534號解釋意旨，
    行使收回權之原土地所有權人始得聲請收回其土地。」（本
    院97年11月份第二次庭長法官聯席會議決議參照）。由此觀
    之，徵收之土地有得收回之事由，原土地所有權人聲請收回
    土地時，苟該事由非可歸責於聲請收回之原土地所有權人或
    為其占有徵收土地之使用人，尚非可逕謂同一土地徵收計畫
    之其他原土地所有權人或為其占有徵收土地之使用人係可歸
    責，該聲請收回之原土地所有權人即無聲請收回土地之權。
    （三）土地法第219條第3項所定徵收土地未能依期限使用，
    係因可歸責於原土地所有權人或其使用人，原土地所有權人
    即不得聲請收回徵收土地者，必原土地所有權人或其使用人
    就徵收土地所為之行為，係屬不當，且與徵收土地之未能依
    期限開始使用間有相當因果關係。苟原土地所有權人或其使
    用人之行為，並非不當，或不致妨礙需用土地人之就徵收土
    地之使用，僅因需用土地人因審酌其他事項，決意遷延徵收
    土地之使用進度，自不得將此不利益歸諸原土地所有權人。
    同理，於適用都市計畫法第83條第2項聲請收回徵收土地時
    ，必原土地所有權人或其使用人就徵收土地所為之行為，與
    徵收土地之未能依核准計畫期限使用間有相當因果關係，始
    得謂於徵收土地之未依核准計畫期限使用係可歸責於原土地
    所有權人，而不准其收回徵收土地。行政法院於認定聲請收
    回土地之原所有權人就徵收土地之未依核准計畫期限使用是
    否可歸責時，就前開因果關係應予調查審認。
七、經查：（一）桃園市公所為辦理都市計畫公20公園工程，需
    用含系爭土地之土地共7筆，報經臺灣省政府以民國78年3月
    30日78府地四字第35750號函核准徵收，交由桃園縣政府以
    78年5月4日78府地籍字第66025號公告，並函知各所有權人
    。其經核准之徵收計畫書記載預定88年7月開工，91年6月完
    工。惟本件徵收公告後，部分徵收土地所有權人並其他公園
    用地原所有權人即進行陳情、抗爭，希求暫緩提存徵收補償
    款及辦理都市計畫變更，使系爭土地變更為非公園用地，惟
    主管機關終未作成辦理都市計畫變更之決定，本件工程用地
    迄91年7月25日止全部尚未開發作為公園使用。而上訴人甲
    ○○等及賴文福、賴芳林則於91年7月8日依行為時都市計畫
    法第83條規定，申請照徵收價額收回系爭3筆土地。桃園縣
    政府於以桃園市公所未依核准計畫期限使用，其原因係被徵
    收土地所有權人陳情辦理都市計畫變更所致，而有可歸責於
    原土地所有權人之事由，報經被上訴人以92年4月18日台內
    地字第0920005169號函復同意不予發還，桃園縣政府乃函復
    上訴人等及賴文福、賴芳林等情，為原審依法認定之事實。
    （二）原審基於前開事實，依前開理由駁回上訴人於原審之
    訴，固非無據。惟：１、本件上訴人陳稱其僅依法陳情為都
    市計畫變更，未以抗爭行為阻擾徵收程序之進行，或需用土
    地人使用系爭土地，其行為與需用土地人未依計畫期限使用
    系爭土地無關等語，揆之前開理由第六項（二）之說明，原
    審原應調查相關事證以辨明上訴人或為其占有系爭土地之使
    用人有為抗爭行為阻擾參加人執行徵收、補償處分或使用系
    爭土地，抑同一徵收計畫之其他原土地所有權人或為其占有
    該土地之使用人有此行為，而與本件上訴人無涉。又上訴人
    並無變更都市計畫之權，其冀求為都市計畫變更，僅得依都
    市計畫法第24條規定為申請，或依行政程序法第168條規定
    為陳情，是上訴人所為之陳情即屬權利之行使；而此陳情行
    為並無停止土地徵收程序或使用徵收土地之效力，參加人於
    處理上訴人陳情案時，是否遷延土地徵收程序或使用徵收土
    地之進度，有決定之權，完全不受上訴人陳情之拘束，則上
    訴人之前開行為，似非必然導致參加人不能依核准計畫期限
    使用徵收土地。揆之前開理由第六項（三）之說明，上訴人
    之陳情行為，如何係屬不當，與徵收土地之未依期限使用間
    究竟有無因果關係，原審亦應予調查。乃原審以桃園市內多
    處公園預定用地（含系爭土地）之部分所有權人或占用住戶
    曾為抗爭、陳情，即逕認本件上訴人為可歸責，非無應調查
    之事項未為調查之違法。２、原審另以多處公園預定用地所
    有權人陸續向桃園縣政府陳情請求暫緩辦理徵收補償款提存
    或辦理都市計畫變更，俾系爭土地得免作公園使用，於經桃
    園縣政府同意後，上訴人竟又主張系爭土地未依核准期限於
    91年6月完成使用，請求收回，有違反禁反言原則及誠實信
    用原則。然原審認定系爭土地有關變更都市計畫之請求，最
    終經否准確定，則上訴人於原陳情之目的已無法達成後，始
    為不同之主張，似無違於誠信原則與禁反言原則，原審以上
    訴人有違反誠信原則、禁反言原則，進而認其係有可歸責事
    由，亦有未合。（三）綜上所述，本件原判決尚有違誤，上
    訴人執詞指摘，求為廢棄，非無理由，應由本院將原判決予
    以廢棄，並發回原審法院重為調查後，另為適法之裁判。
八、據上論結，本件上訴為有理由，爰依行政訴訟法第256條第1
    項、第260條第1項，判決如主文。
中    華    民    國    97    年    12    月    18    日
                    最高行政法院第六庭
                        審判長法官  吳  明  鴻
                              法官  胡  方  新
                              法官  林  茂  權
                              法官  侯  東  昇
                              法官  黃  秋  鴻
以  上  正  本  證  明  與  原  本  無  異
中    華    民    國    97    年    12    月    18    日
                              書記官  阮  思  瑩


司法院資訊處製作；財團法人民間司法改革基金會備份。
